【裁判字號】    98,上國,1
【裁判日期】    981124
【裁判案由】    國家賠償
【裁判全文】
臺灣高等法院臺南分院民事判決  98年度上國字第1號
上訴人即原告  乙○○
訴訟代理人    嚴庚辰  律師
              林琦勝  律師
上訴人即被告  臺灣省嘉南農田水利會
法定代理人    甲○○
訴訟代理人    蔡文斌  律師
複 代 理人    陳欣怡  律師
訴訟代理人    王建強  律師
              李育禹  律師
              王盛鐸  律師
上列當事人間請求國家賠償事件，上訴人對於中華民國九十八年
一月二十三日臺灣臺南地方法院第一審判決（九十七年度國字第
六號）提起上訴，本院於九十八年十一月十日言詞辯論終結，判
決如下：
      主      文
原判決關於駁回上訴人乙○○下開第二項之訴部分，暨訴訟費用
之裁判均廢棄。
上廢棄部分，上訴人臺灣省嘉南農田水利會應再給付上訴人乙○
○新台幣壹拾萬貳仟柒佰陸拾元，及自民國九十七年四月二
十二日起至清償日止，按週年利率百分之五計算之利息。
上訴人乙○○其餘上訴駁回。
上訴人臺灣省嘉南農田水利會之上訴駁回。
第一、二審訴訟費用，關於上訴人乙○○上訴部分，由上訴人臺
灣省嘉南農田水利會負擔十分之一，餘由上訴人乙○○負擔；關
於上訴人臺灣省嘉南農田水利會上訴部分，由上訴人臺灣省嘉南
農田水利會負擔。
      事  實  及  理  由
一、按依國家賠償法請求損害賠償時，應先以書面向賠償義務機
    關請求之。賠償義務機關拒絕賠償，或自提出請求之日起逾
    三十日不開始協議，或自開始協議之日起逾六十日協議不成
    立時，請求權人得提起損害賠償之訴，國家賠償法第十條第
    一項、第十一條第一項前段分別定有明文。查，上訴人乙○
    ○主張：對造上訴人臺灣省嘉南農田水利會（下稱嘉南農田
    水利會）應負本件國家賠償責任，伊已以書面提出國家賠償
    請求書，惟經嘉南農田水利會於民國九十七年二月十四日拒
    絕賠償在案等語，有上訴人乙○○於原審提出之拒絕賠償理
    由書在卷（原審卷第二一頁）可參，且為上訴人嘉南農田水
    利會所不爭，堪信為真實；上訴人乙○○已依國家賠償法踐
    行協議先行程序，其提起本件國家賠償之訴，揆諸上開說明
    ，即無不合，先予敘明。
二、再按不變更訴訟標的，而補充或更正事實上或法律上之陳述
    者，非為訴之變更或追加，民事訴訟法第二百五十六條定有
    明文。查，上訴人乙○○本於國家賠償請求權，於原審請求
    上訴人嘉南農田水利會應賠償：醫療費新台幣（下同）五
    萬六千四百一十四元、受傷後兩年內無法工作之損失四十
    三萬六千九百八十六元、迄至退休日止之減少勞動能力損
    失一百六十萬八千三百六十元、精神慰藉金六十萬元，合
    計共二百七十萬一千七百六十元之損害，此參「民事起訴狀
    」（原審卷第六頁、第七頁）自明；原審為其部分勝訴、部
    分敗訴之判決後，經上訴人乙○○就其不利部分聲明不服提
    起上訴到院，並於本院言詞辯論終結前，另主張其所受損害
    為：醫藥費二十六萬一千三百八十二元、受傷後兩年內
    無法工作損失一百萬四千四百元、迄至退休日止之減少勞
    動能力損失八十三萬五千九百七十八元、精神慰藉金六十
    萬元，合計共二百七十萬一千七百六十元者，此亦有「民事
    準備程序二狀」（本審卷第一０四頁反面）可佐。是上訴人
    乙○○就其請求賠償項目中，關於醫藥費及兩年內無法工作
    之損失，併迄至退休日止之減少勞動能力損失部分，請求之
    金額雖互有增、減，惟請求賠償之總金額則未增加；堪認其
    所為上開金額之調整，核係不變更訴訟標的，而僅更正事實
    上或法律上之陳述而已，並非訴之變更或追加，併先敘明。
三、上訴人乙○○主張：伊於九十六年十二月八日下午十時許，
    騎乘車牌號碼NUX－868號機車，行經台南縣鹽水鎮○○里○
    ○路一二０巷與西茄苳腳中排之交接路段（下稱系爭路段）
    時，因系爭路段之中排旁，作為農、水路區隔之水泥塊護欄
    上並無反光導標或危險標誌，且其中一塊護欄傾倒掉落中排
    內，而形成一大缺口，竟長期未予整修，復未施作警示之臨
    時標誌，以提醒用路人，致伊連人帶車由該缺口處跌落中排
    中，因而受有腹部鈍傷併肝臟撕裂傷內出血及胰臟挫傷等傷
    害，經送醫急救後，並手術切除膽囊及肝臟右側第二、三葉
    。嘉南農田水利會為系爭水泥塊護欄之設置及管理機關，其
    設置及管理均有欠缺，致伊受有醫藥費二十六萬一千三百
    八十二元、受傷後兩年內無法工作損失一百萬四千四百元
    、迄至退休日止之減少勞動能力損失八十三萬五千九百七
    十八元、精神慰藉金六十萬元，合計共二百七十萬一千七
    百六十元之損害，應負國家賠償之責。為此，依國家賠償法
    第三條第一項，求為命嘉南農田水利會給付二百七十萬一千
    七百六十元，及按法定利率計算利息之判決。原審判決嘉南
    農田水利會應給付伊十六萬二千四百零三元本息，固無不合
    ，惟駁回伊其餘請求部分，則有未洽；並聲明：(一)原判決駁
    回伊下開第二項之訴部分廢棄。(二)上廢棄部分，嘉南農田水
    利會應再給付二百五十三萬九千三百五十七元，及自原審起
    訴狀繕本送達翌日起至清償日止，按週年利率百分之五計算
    之利息。(三)願供擔保請准宣告假執行。(四)嘉南農田水利會之
    上訴駁回。(五)第一、二審訴訟費用均由嘉南農田水利會負擔
    。
四、上訴人嘉南農田水利會則以：渠並非路燈、道路警告標誌之
    設置及管理機關；系爭路段緊鄰中排之水泥塊護欄雖由渠設
    置及養護，惟設置目的僅在作為農、水路之區隔及防止側面
    通行車輛跌落而已；渠設置之系爭水泥塊護欄，已達防止側
    面通行車輛跌落之目的，對造上訴人乙○○係自正面迎向中
    排而來之車輛而跌落中排，不在渠設置護欄之安全功能範圍
    ，渠不負防止之責。縱水泥塊護欄並未傾落中排內，乙○○
    之機車仍可能直接撞上水泥塊護欄而受傷，足認兩者間並無
    相當因果關係。此外，縱認渠就系爭水泥塊護欄之設置及管
    理有欠缺，然乙○○係於酒後騎乘機車而肇事，亦與有百分
    之七十之過失等情詞，資為抗辯；並聲明：(一)原判決不利於
    渠部分廢棄。(二)上廢棄部分，乙○○在第一審之訴及假執行
    之聲請均駁回。(三)乙○○之上訴駁回。(四)第一、二審訴訟費
    用均由乙○○負擔。
五、兩造不爭執之事實：
（一）上訴人乙○○於九十六年十二月八日下午十時許，騎乘車
      牌號碼NUX－868號機車，行經台南縣鹽水鎮○○里○○路
      一二０巷與西茄苳腳中排交接之系爭路段時，連人帶車自
      該路段丁字型交接處之水泥塊護欄間隔跌落中排，致受有
      腹部鈍傷併肝臟撕裂傷內出血及胰臟挫傷等傷害。經送財
      團法人奇美醫院柳營分院（下稱奇美醫院柳營分院）急救
      ，並手術切除膽囊及肝臟右側第二、三葉後，已於九十六
      年十二月二十八日出院；乙○○因此支出之醫療費自負額
      為五萬六千四百十四元。
（二）台南縣鹽水鎮○○里○○路一二０巷與西茄苳腳中排之交
      接路段為丁字型路口，道路寬約三公尺，附近均為農作田
      地，並未設有路燈照明設備及警示標誌。系爭路段之中排
      與農路間，由原審共同被告台南縣鹽水鎮公所設有高度約
      一．八公尺之擋土牆，擋土牆上則由嘉南農田水利會設置
      水泥塊護欄，每一水泥塊護欄長約九０公分，護欄與護欄
      之間距為一．五公尺。系爭路段之丁字型交接處，為中排
      之聚水區，該交接處緊鄰之中排中，可見一掉落中排之水
      泥塊護欄；該處之護欄間隔寬達四．一五公尺，外觀上形
      成一缺口。
（三）上訴人乙○○於發生本件事故後，經送奇美醫院柳營分院
      急救後，經測得其血液酒精濃度為四五．九毫克，相當於
      呼氣濃度為０．二二九五毫克。
（四）上開事實，除據上訴人乙○○於原審提出而為上訴人嘉南
      農田水利會所未爭之照片、診斷證明書、收費收據附卷（
      原審卷第一０頁至第一九頁）可參外，並經原審法院定期
      於九十七年七月十一日勘驗現場明確，有勘驗筆錄及現場
      照片附卷（原審卷第六八頁至第七一頁、第九二頁至第九
      八頁）可佐；且有奇美醫院柳營分院於九十七年九月五日
      ，以（九七）奇院柳醫字第八四五八號函檢送上訴人乙○
      ○病歷資料（病歷資料外放），及（九七）奇院柳醫字第
      八五九二號函在卷（原審卷第一０七頁、第一０八頁、第
      一六二頁至第一六三頁）可按，復為兩造所不爭，均堪信
      實。
六、上訴人乙○○另主張：上訴人嘉南農田水利會為系爭水泥塊
    護欄之設置及管理機關，系爭水泥塊護欄並未設反光導標或
    危險標誌，且其中一塊水泥塊護欄已掉落中排，形成大缺口
    ，嘉南農田水利會並未即時整修，對於公有公共設施即系爭
    水泥塊護欄之設置及管理均有欠缺，致伊騎乘機車行經該路
    段時，自水泥塊護欄之缺口處跌落中排，因而受有傷害，應
    由上訴人嘉南農田水利會負國家賠償責任等語，則為上訴人
    嘉南農田水利會否認，並以上情置辯；是上訴人嘉南農田水
    利會對於水泥塊護欄之設置及管理是否有欠缺？其欠缺與上
    訴人乙○○騎乘機車跌落中排而受傷之間，是否具有相當因
    果關係？上訴人乙○○是否與有過失？其過失比例為何？厥
    為本件訴訟首應審究之爭點。
七、按公有公共設施因設置或管理有欠缺，致人民生命、身體或
    財產受損害者，國家應負損害賠償責任，國家賠償法第三條
    第一項定有明文。所謂公共設施之設置有欠缺，係指公共設
    施建造之初，即存有瑕疵而言；管理有欠缺者，係指公共設
    施建造後未妥善保管，怠為修護致該物發生瑕疵而言（最高
    法院九十五年度台上字第九二三號判決要旨參照）；查：
（一）上訴人嘉南農田水利會就系爭水泥塊護欄之設置及管理均
      有欠缺：
  １、系爭路段之農路與中排間之水泥塊護欄，係由上訴人嘉南
      農田水利會於九十三年一月施作完成及養護，設置護欄目
      的係作為農水路之區隔及防止側面通行車輛跌落者，此有
      台南縣政府九十七年七月三十日府地重字第０九七０一六
      八八六六號函存卷（原審卷第八六、八七頁）可參，且為
      上訴人嘉南農田水利會所不爭，復有其提出之護欄施工設
      計圖在卷（本審卷第八四頁至第八六頁）可佐，應堪信實
      。
  ２、上訴人嘉南農田水利會設置之系爭水泥塊護欄，與中排平
      行排放而形成一字型；水泥塊護欄長約九０公分、每塊護
      欄之間距約一．五公尺，惟當中有一水泥塊護欄掉落中排
      ，該處因而形成寬度達四．一五公尺之缺口（下稱系爭缺
      口）乙情，業經原審法院勘驗現場明確，有上開卷附之勘
      驗筆錄及現場照片可參，復為兩造不爭執之事實。
  ３、此外，上訴人乙○○主張其自系爭路段之中排旁護欄缺口
      跌落中排者，除據其提出照片（原審卷一０頁至第一三頁
      ）為證外，即上訴人嘉南農田水利會對於上訴人乙○○騎
      乘機車行經系爭路段，跌落中排之事實亦不爭執，僅抗辯
      上訴人乙○○並非由系爭缺口處跌落中排云云；惟證人洪
      憲民、高英傑於原審法院審理時均到庭結證：系爭路段之
      水泥塊護欄於事故發生前一年即有缺口。伊等發現乙○○
      時，他的機車已掉到溝渠牆邊，就在系爭缺口正下方，洪
      憲民跳下溝渠，將乙○○扶上來等語明確（原審卷第一一
      五頁至第一一八頁）；對照系爭水泥塊護欄長度約九０公
      分，且為水泥澆灌整體而成，重量非輕；衡情，苟由機車
      自水泥塊護欄正面撞擊，亦未必然可將水泥塊護欄撞離原
      來擺放位置，遑論將水泥塊護欄撞落中排中等情以觀，益
      見證人證人洪憲民、高英傑於原審證述：本案事故發生前
      一年，系爭路段即曾因汽車撞擊水泥塊護欄肇事，因而形
      成護欄之缺口，上訴人乙○○係自系爭缺口處，連人帶車
      跌落中排者，核與實情相符，應堪採信。
  ４、基上，上訴人嘉南農田水利會雖非道路之主管機關，惟系
      爭水泥塊護欄既係其設置、管理，原應比照「道路交通標
      誌標線號誌設置規則」第一百六十二條第二項規定，將反
      光導標及危險標記佈設於護欄之上或於護欄之外側；並應
      依「行政院農業委員會農路養護管理要點」第四條第四款
      規定，遇有護欄傾倒殘缺者，應予整修，以維用路人安全
      ；上開安全規範原係設置、管理護欄機關，為達設置護欄
      目的，及警示用路人注意安全，而應比照遵循之當然道理
      ，無待乎明文。乃上訴人嘉南農田水利會於設置系爭水泥
      塊護欄時，並未比照上揭規定，在系爭水泥塊護欄上佈設
      反光導標或危險標誌，堪認上揭公有公共設施－水泥塊護
      欄於建造之初，即存有瑕疵，而有設置上之欠缺。嗣於系
      爭路段上，其中一塊水泥塊護欄傾倒掉入中排而形成缺口
      後，上訴人嘉南農田水利會復未即時予以整修，任令缺口
      長期存在，依首開說明，上訴人嘉南農田水利會就系爭水
      泥塊護欄亦未妥善管理，致發生瑕疵，堪認其管理亦有欠
      缺。
（二）上訴人嘉南農田水利會就系爭水泥塊護欄之設置及管理上
      欠缺，與上訴人乙○○騎乘機車行經系爭路段時，自護欄
      缺口處跌落中排而受傷之結果間，有相當因果關係：
      系爭路段係呈丁字路口形狀，用路人前行到此，應轉向左
      、右方後，才能繼續前行。系爭水泥塊護欄並未佈設反光
      導標或危險標誌，且於丁字路口處形成一缺口。若於白天
      且光線明亮時，對於用路人固然不受影響，惟若於夜間或
      天候不佳光線不足時，將因水泥塊護欄上欠缺反光標誌，
      用路人無從明確判斷前方農路到此中斷情形，造成誤判路
      況而繼續前行，衡情，因此而由系爭缺口處掉入中排之可
      能性將大幅增加。本件上訴人嘉南農田水利會就系爭水泥
      塊護欄之設置及管理既有如上欠缺，致上訴人乙○○於夜
      間騎乘機車行經系爭路段時，因欠缺反光標誌，無法正確
      判斷前方農路到此中斷之路況，因而自系爭缺口處掉入中
      排而受傷者，按諸經驗法則，並依上開說明，可認為通常
      均可能發生同樣損害之結果，堪信兩者間顯有相當因果關
      係甚明。
八、第按公有公共設施因設置或管理有欠缺，致人民生命、身體
    或財產受損害者，國家應負損害賠償責任，國家賠償法第三
    條第一項定有明文。又不法侵害他人之身體或健康者，對於
    被害人因此喪失或減少勞動能力或增加生活上之需要時，應
    負損害賠償責任。又不法侵害他人之身體、健康、名譽、自
    由、信用、隱私、貞操，或不法侵害其他人格法益而情節重
    大者，被害人雖非財產上之損害，亦得請求賠償相當之金額
    ，民法第一百九十三條第一項、第一百九十五條第一項前段
    分別定有明文。至按慰藉金之賠償以人格權遭受侵害，使精
    神上受有痛苦為必要，至其核給之標準固與財產上損害之計
    算不同，惟非不可斟酌雙方身分、資力與加害程度，及其他
    各種情形核定相當之數額（最高法院五十一年台上字第二二
    三號判例參照）。本件上訴人嘉南農田水利會就系爭水泥塊
    護欄之設置及管理有欠缺，致上訴人乙○○騎乘機車行經系
    爭路段時，自護欄缺口處跌落中排，因而受有腹部鈍傷併肝
    臟撕裂傷內出血及胰臟挫傷等傷害，兩者間並有相當因果關
    係，已如上述；上訴人乙○○依上開國家賠償法及民法規定
    ，請求上訴人嘉南農田水利會賠償損害，即屬有據。爰就上
    訴人乙○○請求之項目及金額逐次審酌於後：
（一）醫療費用部分：
  １、按保險制度，旨在保護被保險人，非為減輕損害事故加害
      人之責任。保險給付請求權之發生，係以定有支付保險費
      之保險契約為基礎，與因侵權行為所生之損害賠償請求權
      ，並非出於同一原因。後者之損害賠償請求權，殊不因受
      領前者之保險給付而喪失，兩者除有保險法第五十三條關
      於代位行使之關係外，並不生損益相抵問題，並經最高法
      院著有六十八年台上字第四二號判例可資參照。
  ２、本件上訴人乙○○主張其因本件事故受傷，醫療費用含健
      保給付金額，合計共二十六萬一千三百三十二元（上訴人
      乙○○誤算為二十六萬一千八百三十二元）乙情，業據其
      提出而為上訴人嘉南農田水利會不爭執真正之上揭奇美醫
      院醫療費用收據（原審卷第一五頁至第一九頁）為證。上
      揭醫療費用中，除由上訴人乙○○支出自負額五萬六千四
      百十四元外，其餘則為健保給付金額。惟依上開說明，就
      健保給付金額部分，既係上訴人乙○○以支付全民健康保
      險費之全民健康保險契約為基礎，而得請求之保險給付，
      即與其本於國家賠償請求權，請求上訴人嘉南農田水利會
      賠償之原因並非相同，不生損益相抵問題；上訴人乙○○
      請求上訴人嘉南農田水利會賠償連同健保給付金額在內之
      醫療費用，合計共二十六萬一千三百三十二元即無不合，
      此部分應予准許。
（二）喪失或減少勞動能力損失部分：
  １、無法工作之損失：
    (1)上訴人乙○○於九十六年十二月八日下午十時許，因本件
      事故受有腹部鈍傷併肝臟撕裂傷內出血及胰臟挫傷等傷害
      ，經送奇美醫院柳營分院急救，於翌日（九日）接受手術
      切除肝臟右側第二、三葉部分，並於九十六年十二月二十
      八日出院等情，此參卷附上訴人乙○○病歷表（證物外放
      ）第一八頁、第二九頁以下、第三七六頁等自明。堪認上
      訴人乙○○自九十六年十二月九日起至同年月二十八日止
      之二十日住院期間，完全無法工作而受有工作損失者至明
      。
    (2)其次，上訴人乙○○於九十六年十二月八日因本件事故受
      傷住院，並接受手術切除肝臟右側第二、三葉，惟於出院
      後休養一個月才能從事輕便工作，若勞力工作需三個月乙
      情，此有奇美醫院柳營分院九十七年九月二十二日（九七
      ）奇院柳醫字第八五九二號函覆在卷（原審卷第一六二頁
      至第一六四頁）足參。
    (3)再者，上訴人乙○○原任職於鐵城企業有限公司（下稱鐵
      城公司），從事電焊工作，日薪為一千五百元，有工作才
      有工資，每月上班日數平均為二十二天，自九十六年十二
      月間受傷後未上班等情，為證人即鐵城公司負責人劉樹全
      於本院審理時到場結證明確之事實，且有其提出上訴人乙
      ○○九十六年度各類所得扣繳憑單存卷（本審卷第一二二
      頁、第一二四頁）可稽。是依證人劉樹全之上揭證述，換
      算上訴人乙○○之每月薪資所得為三萬三千元（計算式：
      1,500元×22天＝33,000元），而其全年薪資則為三十九
      萬六千元，核與上揭卷附乙○○九十六年度各類所得為三
      十八萬五千元者，大致相當；堪認證人劉樹全證述：上訴
      人乙○○每月平均工作天數二十二天者，與實情相符，應
      堪採信。此外，上訴人乙○○係從事勞工工作者，參酌奇
      美醫院柳營分院之上揭函示，堪認自其出院後應休養三個
      月即能從事工作；爰併以此作為計算上訴人乙○○完全無
      法工作之損失基準。
    (4)準此，上訴人乙○○因本件事故受傷，自九十六年十二月
      九日起至同年月二十八日止之二十日住院期間；及出院後
      休養三個月期間，共三月又二十日完全無法工作，其無法
      工作之損失合計共十二萬九千元（【1,500×20天】＋【3
      月×33,000元】＝129,000元）。
  ２、減少勞動能力損失：
      上訴人乙○○另主張：其因本件事故受傷後，經手術切除
      膽囊及肝臟右側第二、三葉，符合勞工保險殘廢給付標準
      表（按勞工保險條例第五十三條於九十七年八月十三日修
      正施行後，將「殘廢給付標準」乙詞，修正為「失能給付
      標準」，且行政院勞工委員會依修正後勞工保險條例第五
      十四條之一第一項規定，於九十七年十二月二十五日訂定
      發布之「勞工保險失能給付標準」，並自九十八年一月一
      日施行）第四七項所示之「胸腹臟器機能遺存顯著障害，
      終身只能從事輕便工作」而減損勞動能力百分之三十七，
      上訴人嘉南農田水利會應賠償其勞動能力永久減損之損失
      云云；惟上訴人乙○○之肝經部分切除，但肝殘存功能仍
      正常，其勞動能力未減損乙情，此有奇美醫院柳營分院九
      十七年八月十四日（九七）奇院柳醫字第八二五九號函在
      卷（原審卷第一０七頁至第一０八頁）可佐；即原審法院
      囑託國立成功大學醫學院附設醫院（下稱成大醫院）鑑定
      結果，亦認：上訴人乙○○所受傷勢對其勞動能力並無影
      響者，亦有該院九十七年十一月二十五日成附醫外字第０
      九七０００一三二號函、同年十二月二十四日成附醫外字
      第０九七００二三三五五號函在卷（原審卷第一七五頁、
      第一七六頁、第一八０頁、第一八一頁）可參；堪認上訴
      人乙○○因本件事故發生，其勞動能力並未因此而減損，
      則上訴人乙○○主張上訴人嘉南農田水利會應賠償此部分
      之損失云云，洵屬無據，不應准許。
（三）精神慰藉金部分：
      上訴人乙○○因本件事故，受有腹部鈍傷併肝臟撕裂傷內
      出血及胰臟挫傷等傷害，堪認其精神上受有相當之痛苦，
      其據以請求精神慰藉金，於法並無不合。又，上訴人乙○
      ○原任職於鐵城公司，從事電焊工作；九十五年度之薪資
      所得為二十二萬三千八百二十元，九十六年度之薪資所得
      為三十八萬五千元，此有上訴人乙○○及證人劉樹全分別
      提出，而為上訴人嘉南農田水利會所不爭之扣繳憑單（原
      審卷第二０頁、本審卷第一二四頁）可佐。本院審酌上訴
      人乙○○因本件事故受有如上傷害，及上訴人嘉南農田水
      利會係公法人，對於所設置及管理之公有公共設施有如上
      欠缺，惟所致上訴人乙○○之直接傷害尚非相當嚴重，併
      上訴人乙○○之上開身分、地位及經濟狀況等一切情狀，
      認上訴人乙○○請求之精神慰藉金以二十萬元範圍內為相
      當，逾此之請求尚嫌過高，不應准許。
（四）基上，上訴人得請求之金額，於醫藥費二十六萬一千三
      百三十二元、無法工作損失十二萬九千元、精神慰藉
      金二十萬元，合計共五十九萬零三百三十二元（261,332
      元+129,000元+200,000元＝590,332元）範圍內，為有理
      由，應予准許。
九、又按損害之發生或擴大，被害人與有過失者，法院得減輕賠
    償金額或免除之，民法第二百十七條第一項定有明文。本件
    事故之發生，固因上訴人嘉南農田水利會對於系爭中排旁水
    泥塊護欄之公有公共設施時，有如上設置及管理上之欠缺致
    生事端。惟上訴人乙○○於發生本件事故後，經送奇美醫院
    急救時，經測得其血液酒精濃度為四五．九毫克，相當於呼
    氣濃度為０．二二九五毫克者，為兩造不爭執之事實，該血
    液酒精濃度經推算至本件事發時即九十六年十二月八日夜間
    十時三十分許，上訴人乙○○之血液酒精濃度為一二五．九
    mg/dl，呼氣酒精濃度為０．六二九五九mg/dl乙情，此亦有
    奇美醫院柳營分院九十七年九月二十二日，以（九七）奇院
    柳醫字第八五九二號函檢送之病歷摘要在卷（原審卷第一六
    三頁）可按；是上訴人乙○○依道路交通安全規則第一百十
    四條第二款規定，原不得騎乘機車，乃竟違反規定，於酒後
    違規騎乘機車，且於行經系爭路段時，復未注意車前狀況，
    並隨時採取必要之安全措施，致直接衝入系爭水泥塊護欄之
    缺口，因而跌落中排而受有上揭傷害；其上開行為，有違道
    路交通安全規則九十四條第三項、第一百十四條第二款規定
    ，對於本件事故之發生，堪認亦與有過失者甚明。本院審酌
    上訴人嘉南農田水利會就系爭水泥塊護欄之公有公共設施，
    既有如上設置及管理上之欠缺，原非不可藉由加強巡守方式
    而即時發現，予以整修而改正缺失；至於上訴人乙○○苟遵
    循交通安全規則，不於酒後騎乘機車，或騎乘機車確實注意
    車前狀況，並隨時採取必要之安全措施，仍可輕易避免本件
    事故之發生，乃竟未此之為，致生事端等情，認本件事故之
    發生應由上訴人乙○○負十分之五之過失責任，較符實情；
    爰依法減輕上訴人嘉南農田水利會應負擔之損害賠償金額十
    分之五。則上訴人嘉南農田水利會應賠償上訴人之金額為二
    十九萬五千一百六十六元（590,332元×50﹪＝295,166元）
    。
十、綜上所述，上訴人乙○○本於國家賠償請求權，求為命上訴
    人嘉南農田水利會給付在二十九萬五千一百六十六元，及自
    原審起訴狀繕本送達翌日即九十七年四月二十二日（送達證
    書參見原審卷第二九頁）起至清償日止，按週年利率百分之
    五計算之利息範圍內之判決，為有理由，應予准許；逾此部
    分之請求，即非有據，應予駁回。就上開應准許部分，原審
    判決上訴人嘉南農田水利會應給付十六萬二千四百零三元，
    及自九十七年四月【二十六日】起按週年利率百分之五計算
    利息（上訴人乙○○就利息之起算日部分，並未聲明不服）
    ，並依職權宣告假執行，及依上訴人嘉南農田水利會之聲請
    ，酌定相當之擔保為免假執行之宣告，於法均無不合；上訴
    人嘉南農田水利會上訴意旨，聲明廢棄改判為無理由。至於
    上訴人乙○○上開另應准許部分（即請求上訴人嘉南農田水
    利會再給付十三萬二千七百六十三元【295,166元－162,403
    元】本息），原審未予盡察，遽為上訴人乙○○敗訴之判決
    ，自有未洽；上訴人乙○○上訴意旨，指摘原判決此部分為
    不當，求予廢棄改判者，為有理由，爰由本院予以廢棄改判
    如主文第二項所示。此外上訴人乙○○之請求而不應准許部
    分，原審為其敗訴之判決，及駁回該部分假執行之聲請，經
    核於法亦無不合，上訴人乙○○之其餘上訴意旨，聲明廢棄
    改判亦為無理由，應予駁回。
十一、再者，本件所命上訴人嘉南農田水利會給付部分，未逾民事
    訴訟法第四百六十六條第一項所定之額數（新台幣一百五十
    萬元），經本院判決宣示後即告確定，已無假執行之問題。
    上訴人乙○○請求就本判決主文第二項所示，為准予假執行
    之宣告者，同為無理由。原審駁回上訴人乙○○就此部分之
    假執行聲請，所持之理由雖有不同，惟結論則無二致，爰併
    予駁回上訴人乙○○此部分之上訴。
十二、本件事證已臻明確，兩造其餘攻擊防禦方法及舉證，與判決
    結果不生影響，爰不一一論述，併此敘明。
十三、據上論結，上訴人乙○○之上訴為一部有理由，一部無理由
    ；上訴人嘉南農田水利會之上訴則為無理由，依民事訴訟法
    第四百五十條、第四百四十九條第一項、第二項、第七十九
    條、第七十八條，判決如主文。
中    華    民    國    98    年    11    月    24    日
                  民事第二庭  審判長法  官  陳  光  秀
                                    法  官  曾  平  杉
                                    法  官  李  文  賢
上為正本係照原本作成。
乙○○如對本判決上訴，須於判決送達後20日內向本院提出上訴
狀，未表明上訴理由者，應於上訴後20日內，向本院提出理由書
（須附繕本）。依法須繳納裁判費並應委任律師為訴訟代理人，
始得上訴。
臺灣省嘉南農田水利會不得上訴。
中    華    民    國    98    年    11    月    25    日
                                    書記官  劉  清  洪
【附記】
民事訴訟法第466條之1：
(1)對於第二審判決上訴，上訴人應委任律師為訴訟代理人。但上
  訴人或其法定代理人具有律師資格者，不在此限。
(2)上訴人之配偶、三親等內之血親、二親等內之姻親，或上訴人
  為法人、中央或地方機關時，其所屬專任人員具有律師資格並
  經法院認為適當者，亦得為第三審訴訟代理人。
民事訴訟法第466條之2第1項：
  上訴人無資力委任訴訟代理人者，得依訴訟救助之規定，聲請
  第三審法院為之選任律師為其訴訟代理人。


司法院資訊處製作；財團法人民間司法改革基金會備份。
